最高法院刑事判決　　　　　　　　　　　　　　　九十三年度台上字第一六二五號
　　上訴人　甲○○原名葉文山.
右上訴人因偽造文書案件，不服台灣高等法院高雄分院中華民國九十二年十一月二十
七日第二審更審判決（九十一年度上更(一)字第二四九號，起訴案號：台灣高雄地方法
院檢察署八十六年度偵字第一六六九九號），提起上訴，本院判決如左：
    主  文
原判決撤銷，發回台灣高等法院高雄分院。
    理  由
本件原判決認定：上訴人甲○○（原名葉文山，於民國九十二年三月間更名為甲○○
）係高雄市○○○路一四七號九樓之三高崎企業股份有限公司（下稱高崎公司）負責
人，自八十二年三月間起，該公司即擅自以招攬民間互助會名義成立「皇家互助聯誼
會」，招募不特定大眾參與互助會，每二十四人為一組，每月會金為新台幣（下同）
一萬元及五千元兩類，並變更民間互助會之會首制，改由該公司負責投標、開標、收
取會款及發放會款，以標息最高者得標，開標後三日內未曾得標之會員將會金扣除得
標者之利息後，自行將應付之會款匯入高崎公司在高雄市銀行灣內辦事處開設之帳戶
，由該公司轉付得標之會員。該公司則於組成互助會時，依一萬元組及五千元組，分
別向會員收取服務費三千元及一千五百元（嗣自八十二年八月起調漲為五千元及二千
五百元）。初期高崎公司運作尚稱正常，詎自八十二年九月起至八十四年十一月止，
上訴人意圖為自己不法之所有，基於詐欺、偽造標單並持以行使之概括犯意，對外大
肆招募會員，向林安作、陸健萍、陳勝衛、池明煥、潘木蘭、楊桂英、歐惠芬、吳鳳
玉等人，佯稱「絕對負保證責任」，致各該告訴人信以為真而加入（各告訴人及被害
人參加之組別、日期、詐騙金額，詳如原判決附表一《下稱附表一》所示）。上訴人
隨即利用各會員間互不認識或未前往投標之機會，自八十二年九月起連續虛列呂金容
（上訴人配偶之姊）為人頭，並於原判決附表二（下稱附表二）所示時間偽簽呂金容
之姓名及標金，進而行使該偽造之標單，冒充得標，向到場及未到場之活會會員佯稱
係由虛列之人頭得標，致使各該活會會員陷於錯誤而交付會款（其犯罪時間、標金詳
如附表二所示）。嗣於告訴人等得標時，則藉口部分會員未繳款為由，拒不支付會款
，逕以高崎公司之本票代替標款，屆期均未兌現，並於八十五年一月初宣布止會，避
不見面，林安作等人始知受騙，共詐得如附表一所示之金額，並影響被冒標者暨其他
活會會員之權利，足以生損害於他人。上訴人又明知其經濟狀況不佳，無力清償借款
，猶意圖為自己不法之所有，承上詐欺之概括犯意，於八十四年九月十六日向施陳秀
春借款六十三萬元，再以投資名義簽發六張本票抵付，嗣該本票亦不獲兌現等情。因
而撤銷第一審判決，依牽連犯改判論處上訴人連續行使偽造私文書，足以生損害於他
人罪刑，固非無見。
惟查：(一)、證據雖已調查而其內容尚未明瞭者，即與未經調查無異，如遽行判決，仍
屬應於審判期日調查之證據而未予調查。依原判決認定之事實及理由之說明，上訴人
以偽造文書之方法所冒標之互助會，計有如附表二所示之二百六十會（見原判決第二
面第十二至十七行、第四面第九行），計向林安作等人共詐得如附表一所示之金額（
見原判決第二面第八至十二行、第十九至二十行）。但依原判決記載，附表一所示林
安作等二十人被冒標之互助會，其中僅任榮輝部分編號C168-7、C185-16 、C218-2、
C185-16 、C187-13 、C189-20 、C191-21 、C218-6之互助會，在附表二有被冒標之
事實；至於附表一所示其餘十九人之被冒標部分及任榮輝之其餘被冒標部分，除吳秀
玲（諒係吳秀琴之誤）之C185、C253部分僅有組別，無冒標次數之編號，無從比對外
，其餘部分在附表二則均無冒標之事實，前後已不相適合。又原判決既認定，上訴人
以偽造文書之方法共冒標二百六十會。但依附表一所示，林安作、陳勝衛、池明煥、
潘木蘭、楊桂英、歐惠芬、吳鳳玉、黃靜鳳、潘秀美、李建志、殷洪希、陳天明各被
冒標一會；陸健萍被冒標二十四會；洪林麗雪被冒標四會；康傑芬、江其舜、徐國麟
各被冒標二會；吳秀玲（諒係吳秀琴之誤）被冒標三會；任榮輝被冒標二十會，合計
僅被冒標六十九會，亦與附表二所示及理由說明之共冒標二百六十會，不相適合。究
竟實情如何，原審未予究明，即遽行判決，自嫌速斷。(二)、有罪判決所認定之事實，
與所採用之證據，不相適合時，即屬證據上理由矛盾，其判決當然為違背法令。原判
決事實認定，上訴人行使偽造之標單，向到場及未到場之活會會員佯稱係由虛列之人
頭得標，致使各該活會會員陷於錯誤而交付會款（亦即認定上訴人所詐得者，為各活
會會員所繳付之活會款），其金額詳如附表一所示，係以各該活會會員之指述，以為
論據。惟依卷內資料，附表一所示：林安作之二十三萬元、陸健萍之二百五十一萬九
千零三十六元、陳勝衛之十六萬二千八百四十元、池明煥之三十七萬元、潘木蘭之十
八萬元、楊桂英之三十七萬四千一百七十二元、吳鳳玉之二百萬元、黃靜鳳之二十四
萬五千四百八十七元，則係渠等標得該會時或至尾會時所應得之會款，並非所繳付之
活會款（見偵字第一五五二八號卷第一頁背面，偵字第四二七二號卷第四十九頁背面
、第六十七頁、第七十一頁背面，偵字第七○九七號卷第一頁背面，偵字第二六九九
二號卷第十七頁，偵字第二七○九六號卷第一頁背面，偵字第三五四○號卷第二頁，
第一審卷第十三頁背面，原審上易字第一一○一號卷第一宗第四十八頁背面、第八十
九頁正面、背面、第九十頁，原審上易字第一一○一號卷第二宗第七十三頁）。原判
決認定，上開金額為上訴人向各該活會會員詐得之金額，即與所採用之證據，不相適
合，有證據上之理由矛盾。(三)、有罪之判決書，對於被告有利之證據不採納者，應記
載其理由，刑事訴訟法第三百十條第二款定有明文。原審之選任辯護人於原審已為上
訴人之利益主張：上訴人為高崎公司之負責人，其因擅以高崎公司名義成立「皇家互
助聯誼會」招攬民間互助會，經營登記範圍以外業務，業經原審法院於八十九年六月
十三日以八十九年度重上更(三)字第九號刑事判決，依修正前公司法第十五條第一項、
第三項「公司負責人違反公司不得經營登記範圍以外業務之規定」，判處有期徒刑六
月確定，倘上訴人於本案成立犯罪時，與前案應有同一案件之關係，為確定判決效力
所及（見原審更(一)卷第二宗第九頁、第五十六至五十七頁）。而依卷附前揭八十九年
度重上更(三)字第九號刑事判決，亦認定上訴人為高崎公司之負責人，擅自以高崎公司
名義成立「皇家互助聯誼會」招攬民間互助會，經營登記範圍以外業務，每二十人（
諒係二十四人之誤）為一組，每月會金為一萬元及五千元兩類，並變更民間互助會之
會首制，改由該公司負責投標、開標、收取會款及發放會款，以標息最高者得標，開
標後三日內未得標之會員將會金扣除得標者之利息後，自行將應付之會款匯入高崎公
司在高雄市銀行灣內辦事處開設之帳戶，由該公司轉付得標之會員。該公司則於組成
互助會時，依一萬元組及五千元組，分別向會員收取服務費三千元及一千五百元（嗣
自八十二年八月一日起調漲為五千元及二千五百元）牟利（見偵字第一四二五九號卷
第二至七頁所附之判決書）。上開辯解是否可採，攸關上訴人之利益，縱屬不可採，
仍應記載其理由。乃原判決未予採納，復未說明不採納之理由，自難昭折服。(四)、被
告以外之人於審判外之言詞或書面陳述，除法律有規定者外，不得作為證據，刑事訴
訟法第一百五十九條第一項定有明文。原判決認定，上訴人於八十四年九月十六日向
施陳秀春借款六十三萬元，再以投資名義簽發六張本票抵付，嗣該本票不獲兌現，應
負詐欺罪責，係以施陳秀春之指述以為證據（見原判決第三面第二至五行、第六面第
九至十行）。惟依卷內資料，檢察官偵查時及第一、二審審判中，始終不曾傳喚施陳
秀春到庭訊問，而僅有施陳秀春之一紙告訴狀在卷（見偵字第一五八六四號卷第一至
二頁）。該告訴狀乃審判外之書面陳述，原判決並未說明依據何項除外規定，得作為
證據，即逕採為論罪科刑之基礎，亦有未合。以上或為上訴意旨指摘所及，或為本院
得依職權調查之事項，應認原判決仍有撤銷發回更審之原因。
據上論結，應依刑事訴訟法第三百九十七條、第四百零一條，判決如主文。
中　　　華　　　民　　　國　　九十三　　年　　　三　　　月　　三十一　　日
                              最高法院刑事第八庭
                                  審判長法官  陳　炳　煌
                                        法官  陳　世　雄
                                        法官  韓　金　秀
                                        法官  吳　信　銘
                                        法官  徐　文　亮
      右正本證明與原本無異
                                              書  記  官
中　　　華　　　民　　　國　　九十三　　年　　　四　　　月　　　五　　　日
                                                                        Ｅ
